【裁判字號】    90,上易,1082
【裁判日期】    900621
【裁判案由】    違反能源管理法
【裁判全文】
臺灣高等法院臺中分院刑事判決                    九十年度上易字第一八二號
    上  訴  人
    即  被  告  乙○○
右上訴人因違反能源管理法案件，不服臺灣台中地方法院九十年度易字第三四一號中
華民國九十年三月十六日第一審判決（起訴案號：臺灣台中地方法院檢察署八十九年
度偵字第一六四五九號），提起上訴，本院判決如左：
      主  文
原判決撤銷。
乙○○未經許可而經營中央主管機關指定之能源產品之銷售業務，處有期徒刑伍月，
如易科罰金，以參佰元折算壹日；如附表所示之物均沒收。
      事  實
一、乙○○曾於民國（下同）八十五年間因違反能源管理法案件，經臺灣新竹地方法
    院判處罰金新臺幣（下同）五萬元確定；又於八十七年間因違反能源管理法案件
    ，經原審法院沙鹿簡易庭於八十七年十一月十日判處罰金五萬元，並已確定（被
    告在該案雖提起上訴，惟因逾上訴期間，經原審法院駁回其上訴），其已然知悉
    「柴油」係能源管理法第二條第一款所稱之能源，且未經經濟部之中央主管能源
    機關同意，不得經營石油及其產品等能源之銷售業務，竟仍不知悔改，復意圖營
    利，未經能源主管機關許可，在前案（即違反能源管理法案件）八十七年十二月
    八日確定後，又自八十七年十二月三十日起，在台中縣大甲鎮○○路○段一巷二
    號之「勇鑫輪胎行」前，以每公升七元至八元之價格向不特定之貨車司機販入渠
    等用餘之柴油後，再以每公升十一．五元，在上址及大甲溪河床等地為不特定司
    機加油牟利，而擅自經營中央主管機關指定之能源產品之銷售業務。嗣於八十八
    年三月三十一日下午四時，在上址「勇鑫輪胎行」前，為警查獲車牌號碼ＦＮ－
    ０六九七號自用小貨車及其上裝載乙○○所有供銷售柴油用之油槽一個、用以加
    油之輸油管（附加油加開關：即油槍）一條、油量計表（即油表）一個、輸油馬
    達（即邦浦馬達）一組，柴油六百公升及帳單四十六張、供犯罪預備用之空白帳
    冊二本；再於同日下午四時三十分，在臺中縣大甲鎮○○路四五巷二十號乙○○
    住處旁，查獲乙○○所有長七公尺、寬二‧三公尺、高二‧三公尺之儲油槽一個
    ，內有柴油約二萬四百公升。
二、案經臺中縣警察局大甲分局報請臺灣臺中地方法院檢察署檢察官偵查起訴。
理    由
一、訊據被告乙○○否認有何違反能源管理法之犯行，辯稱：伊未販賣柴油，查扣之
    柴油是伊向司機買來要加在自己所有二部車上使用的，伊被抓當天警察只是用皮
    尺丈量，計算出油量，並未會同中油公司人員測量，所為計算結果並無根據，另
    ＦＮ－０六九七號自用小貨車是朋友蔡澤清所有，帳冊和帳單是一個綽號「阿照
    」之人所有，「阿照」的司機託伊交給「阿照」，在「阿照」還沒有來拿前，就
    被警察抓了云云。惟查：
  (一)就查扣帳單四十六張記載有ＦＶ─八三九、ＮＧ─九０七、ＦＭ─六四三、ＦＶ
    ─八三三、ＦＶ─七０一、ＨＰ─三六五等車牌號碼之記載，有該扣案帳單四十
    六張可憑，顯見被告加油之車輛非僅限於其所稱之車牌號碼ＴＨ─七五一號、Ｔ
    Ｉ─六０一號卡車。被告雖辯稱上開帳單係綽號「阿照」之不詳姓名者所有之物
    ，惟查：被告於警訊及原審審理時均稱上開帳單係綽號「阿照」之人所寄放，然
    於本院審理時則稱「阿照」的司機託伊交給「阿照」，被告對帳單係何人交付寄
    放一節前後所述不一，已見其所辯不實；況該帳單體積甚微，該綽號「阿照」者
    何需大費周章寄放於被告處，「阿照」之司機尤無理由不直接交付「阿照」，而
    輾轉假手他人交付「阿照」之理！且被告亦不知該「阿照」真實姓名及如何聯絡
    ，其如何能交還上開帳單；被告復未能提供綽號「阿照」之人或其司機之真實姓
    名、年籍及住址以供本院查證，被告所辯他人寄放云云，實與常情乖違，不足採
    信。
  (二)被告為警查獲後，所扣得油品由經濟部取締違法經營油品會報執行小組臺中執行
    分組化驗油樣結果，以其油樣經送驗結果，符合經濟部公告之能源產品基準附表
    列中「柴油」項目第一款之規格，有經濟部取締違法經營油品會報執行小組臺中
    執行分組八十八年五月四日（八八）中業三五七─一─０三三號函及所附檢驗報
    告在卷可憑。
  (三)車牌號碼：ＦＮ─０六九七號貨車車主係登記為蔡澤清名義，有車籍作業系統─
    查詢認可資料一紙附於原審法院八十八年度沙簡上字第一○三號案件可憑（參八
    十九年度偵字第一六四五九號卷第十八頁，是被告辯稱車牌號碼ＦＮ─０六九七
    號貨車為蔡澤清所有，固堪信憑。惟被告另辯以該車牌號碼：ＦＮ─０六九七號
    貨車於蔡澤清因經營地下油行為警查獲不再經營後，即將車輛設備出借予伊使用
    云云。經查：蔡澤清於原審法院八十八年度沙簡上字第一○三號案件雖證稱：車
    牌號碼：ＦＮ─０六九七號貨車及其上之加油設備均為伊所有，因伊先前經營地
    下油行，嗣借予乙○○使用云云。然查：蔡澤清於該案另稱先前係用加油機經營
    地下油行，伊並無利用上開小貨車上之設備經營，且上開貨車及車上加油設備並
    非伊前案漏未被檢察官查扣沒收者等語（參八十九年度偵字第一六四五九號卷第
    十八頁），顯見蔡澤清先前經營地下油行，係以加油機方式加油，並非以上開貨
    車及加油設備經營，上開加油設備既非蔡澤清經營地下油行之工具，被告辯以蔡
    澤清經營地下油行為警查獲後即將設備借其使用云云，與事實不合，應不足採。
    況被告於八十八年三月三十一日警訊及八十八年四月二十六日檢察官偵訊時供承
    加油設備為伊所有等語，蔡澤清於另案之前開加油設備為被告乙○○向其蔡澤清
    借用之證詞，亦係迴護被告之詞，同無足取。另證人即於八十八年三月三十一日
    查獲車牌號碼：ＦＮ─０六九七號自用小貨車及其上裝載乙○○所有之油槽、輸
    油管、油量計表、輸油馬達、帳冊、帳單、儲油槽之臺中縣警察局大甲分局偵查
    員李青龍於該案審理時亦到庭證稱查獲之大型儲油槽有接油管，儲油槽其上有蓋
    子，且油管有使用過之痕跡等語（參八十九年度偵字第一六四五九號卷第十八頁
    ），且被告乙○○於警訊時亦坦承扣案物及儲油槽為其所有等語，是被告另辯以
    該儲油槽及相關設備非其所有云云，亦不足採。上開物品除車牌號碼：ＦＮ─０
    六九七號小貨車為蔡澤清所有外，其他查扣加油設備等應係被告所有之物，堪以
    認定。
  (四)又被告於八十八年三月三十一日下午四時在台中縣大甲鎮○○路○段一巷二號前
    為警查獲之帳單四十六張內容所載，其最後日期記載為八十八年三月三十一日，
    有扣案帳單可憑，足見被告至八十八年三月三十一日被查獲前，仍有續為加油業
    務。
  (五)至於八十八年三月三十一日下午四時三十分許，在台中縣大甲鎮○○路四十五巷
    二十號乙○○住處旁所查獲之大型儲油槽，其內當時儲油確為二萬零四百公升等
    情，業據證人廖本聖、李青龍二人於原審到庭結證屬實，核與被告於警訊中自承
    之內容相符，被告嗣後翻異前供，乃圖減輕責任之卸詞，自不足採信。
  (六)此外，復有查獲扣案之輸油管（附加油加開關；即油槍）一條、油量計表（即油
    表）一個、輸油馬達（即邦浦馬達）一組、油槽一個、空白帳冊二本、帳單四十
    六張及大型儲油槽一個可資佐參。綜上，被告未經許可而經營中央主管機關指定
    之能源產品銷售業務之事實，至為明確，其犯行洵堪認定，自應依法論科。
二、核被告乙○○所為，係犯能源管理法第二十條之一未經許可而經營中央主管機關
    指定之能源產品銷售業務罪。又被告未經許可而經營中央主管機關指定之能源產
    品之銷售業務，其行為有反覆繼續性，自毋庸論以連續犯。原審認被告犯罪事證
    明確，予以論科，固非無見，惟原審就扣案之帳冊六本，其中有文字記載之四
    本，均與本案無關，原審併予諭知沒收，應有違誤；被告被訴自八十七年十二
    月九日起至同年十二月二十九日止之違反能源管理法第二十條之一犯行，不能證
    明被告有此部份犯罪，原審未予詳查，認此部份亦成立能源管理法第二十條之一
    之罪，亦有未合（均詳如後述）。被告上訴意旨仍執陳詞否認犯行，指摘原判決
    不當，固無理由，惟原判決既有上述可議之處，即屬無可維持，自應由本院撤銷
    予以改判。爰審酌被告犯罪之動機、目的、手段、所生之危害、前已有二次違反
    能源管理法之犯行，有台灣高等法院被告全國前案紀錄表在卷可按，猶不知警惕
    ，三度觸犯能源管理法之罪，惡性匪淺，及犯後未能坦承犯行之態度等一切情狀
    ，量處如主文第二項所示之刑。又被告行為後，刑法第四十一條業於九十年一月
    十日修正公布，同年月十二日生效，修正後刑法第四十一條第一項前段規定「犯
    最重本刑為五年以下有期徒刑以下之刑之罪，而受六個月以下有期徒刑或拘役之
    宣告，因身體、教育、職業、家庭之關係或其他正當事由，執行顯有困難者，得
    以一元以上三元以下折算一日，易科罰金。」，修正前刑法第四十一條則規定「
    犯最重本刑為三年以下有期徒刑以下之刑之罪，而受六個月以下有期徒刑或拘役
    之宣告，因身體、教育、職業、家庭之關係，執行顯有困難者，得以一元以上三
    元以下折算一日，易科罰金。」，玆比較新舊法結果，以新法較有利於行為人，
    本件自應適用裁判時之法律即修正後刑法第四十一條第一項前段之規定，就被告
    所宣告之刑併為諭知易科罰金之折算標準，以資懲儆。另被告為警查獲，所扣得
    油品由經濟部取締違法經營油品會報執行小組臺中執行分組化驗油樣結果，符合
    經濟部公告之能源產品基準附表列中「柴油」項目第一款之規格，有經濟部取締
    違法經營油品會報執行小組臺中執行分組八十八年五月四日（八八）中業三五七
    ─一─０三三號函一紙在卷可憑。被告為警於八十八年三月三十一日查獲六百公
    升、二萬四百公升，係被告銷售之產品，均應依能源管理法第二十條之一宣告沒
    收。另扣案之輸油管（附加油加開關；即油槍）一條、油量計表（即油表）一個
    、輸油馬達（即邦浦馬達）一組、油槽一個、空白帳冊二本、帳單四六張及大型
    儲油槽一個，均為被告乙○○所有之物，除空白帳單係供犯罪預備之物外，其餘
    為其犯罪所用之物，爰均依刑法第三十八條第一項第二款宣告沒收（沒收物詳如
    附表所示）。車牌號碼ＦＮ─０六九七號自用小貨車雖為被告犯罪所用之物，惟
    非屬被告所有，已如前述，自無從為沒收之諭知；另扣案之帳冊中有文字記載者
    有四本，其中三本所記載之日期自八十五年十二月三十一日至八十六年十月間，
    均在本案發生之前，另一本未寫日期（即寫有上馳之字句者），惟觀其所載內容
    ，並未記載數量，與扣案之帳單四十六張書寫形式不同，應非供本件銷售柴油記
    帳之用，尚難認此四本帳冊係供本件犯罪所用之物，自不得為沒收之諭知。另被
    告行為後，能源管理法雖曾於八十九年四月二十六日經修正公佈，惟該次所修正
    者為該法第三條有關主管機關之規定，能源管理法第二十條之一之罰責規定並未
    修正，自不生新舊法比較適用之問題，附予敘明。
三、公訴意旨另以：被告自八十七年十二月九日起至同月二十九日止，在前開地點，
    有銷售柴油之行為，認被告此部份行為亦涉犯能源管理法第二十條之一之犯行。
    公訴人認被告涉有此部份犯行，無非以右開事實有帳冊六本、帳單四十六張等物
    扣案可證為其論據。訊據被告則矢口否認有此部份犯行，辯稱伊未販售柴油等語
    。按犯罪事實應依證據認定之，無證據不得推定其犯罪事實，刑事訴訟法第一百
    五十四條定有明文。經查：本件被告否認有此部份犯行，而扣案之帳單四十六張
    ，觀其上所記載之日期，係起自八十七年十二月三十日，止於八十八年三月三十
    一日；另扣案之帳冊六本，其中二本空白，又四本有文字記載者，其中三本所記
    載之日期自八十五年十二月三十一日至八十六年十月間，均在本案發生之前，另
    一本未寫日期（即寫有上馳之字句者），惟觀其所載內容，並未記載數量，與扣
    案之帳單四十六張書寫形式不同，應非供本件銷售柴油記帳之用，尚難認此四本
    帳冊係供本件犯罪所用之物，已見前述，均不足以作為認定被告有於上開時間銷
    售柴油之證據。此外復查無其他積極證據足資證明被告有公訴人所指之此部份犯
    行，不能證明被告犯罪，惟公訴人既認被告此部份行為與前開論罪科刑部分間為
    一罪之關係，爰不另為無罪之諭知。
據上論結，應依刑事訴訟法第三百六十九條第一項前段、第三百六十四條、第二百九
十九條第一項前段，能源管理法第二十條之一，刑法第十一條前段、第二條第一項前
段、第四十一條第一項前段、第三十八條第一項第二款，罰金罰鍰提高標準條例第二
條，判決如主文。
本案經檢察官甲○○到庭執行職務。
中      華      民      國      九十      年      六      月    二十一  日
                                  臺灣高等法院臺中分院刑事第四庭
                                        審判長法  官  洪  耀  宗
                                              法  官  吳  重  政
                                              法  官  江  德  千
右正本證明與原本無異。
不得上訴。
                                              書記官  吳  麗  琴
中      華      民      國     九十      年      六       月   二十二   日
附表：
(1)油槍（即輸油管附加油加開關）一支
(2)油表一個（即油量計表）一個
(3)邦浦馬達（即輸油馬達）一組
(4)油槽一個
(5)空白帳冊二本、帳單四十六張
(6)柴油六百公升
(7)長七公尺、寬二．三公尺、高二．三公尺之大型儲油槽一個
(8)柴油約二萬四百公升（置於上開儲油槽內）
                                                                     Ｆ


司法院資訊處製作；財團法人民間司法改革基金會備份。
